臺灣板橋地方法院刑事判決　　　　　　　99年度訴字第1006號
公　訴　人　臺灣板橋地方法院檢察署檢察官
被　　　告　陳碧貴
指定辯護人　本院公設辯護人彭宏東
上列被告因公共危險案件，經檢察官提起公訴（99年度偵字第
4363號），本院判決如下：
    主  文
陳碧貴無罪。
    理  由
一、公訴意旨略以：被告陳碧貴係張湧清（業經檢察官另為不起
    訴處分確定）之女友，平日與張湧清共同居住於張湧清與其
    弟所共有（起訴書載為張湧清所有）坐落臺北縣三峽鎮（現
    改制為新北市三峽區○○○路12號二樓之房屋內。嗣於民國
    98年12月10日下午5 時40分許，被告與張湧清在該址屋內發
    生激烈爭執，被告竟趁張湧清外出買酒之際，憤而以不詳物
    品縱火燒燬該屋，造成火勢蔓延整棟房屋。後經民眾電召消
    防隊前來滅火，方將火勢撲滅，惟已燒燬張湧清上開房屋並
    波及其他住戶。因認被告所為，係犯刑法第173 條第1 項之
    放火燒燬現供人使用之住宅罪等語。
二、按犯罪事實應依證據認定之，無證據不得認定犯罪事實；又
    不能證明被告犯罪者，即應諭知無罪之判決，刑事訴訟法第
    154 條第2 項、第301 條第1 項分別定有明文。復按認定犯
    罪事實所憑之證據，雖不以直接證據為限，間接證據亦包括
    在內，然而無論直接證據或間接證據，其為訴訟上之證明，
    須於通常一般人均不致有所懷疑，而得確信其為真實之程度
    者，始得據為有罪之認定，倘其證明尚未達到此一程度，而
    有合理之懷疑存在時，即難遽採為不利被告之認定，最高法
    院88年度臺上字第954 號判決意旨可資參照。
三、公訴意旨認被告涉有前揭犯行，係以證人王得維之證述及臺
    北縣消防局（現改制為新北市政府消防局，下同）火災原因
    調查報告書為其主要論據。訊據被告固坦承該址於上開時、
    地發生火災，當日伊曾經進入該址，火災發生後有在該址樓
    下之事實，惟堅決否認有放火燒燬現供人使用住宅之犯行。
    辯稱：當日下午伊與張湧清均到附近大埔郵局對面之菜園工
    寮喝酒，並未在場，途中張湧清曾回來上廁所，但有再回來
    菜園喝酒，之後是有人通知發生火災，伊與張湧清才趕回現
    場察看，伊並未放火等語。
四、證據能力部分：
(一)臺北縣消防局承辦人員林儀真所製作之火災原因調查報告書
    ，係其本於職權所製作，並非由法院或或檢察官囑託鑑定，
    即非屬刑事訴訟法所定之「鑑定」此一證據方法。而該調查
    報告書係專就本案火災所作成，性質上亦非屬刑事訴訟法第
    159 條之4 第1 款所定公務員職務上製作之紀錄文書、證明
    文書，應為該局承辦人員林儀真於審判外之書面陳述，依刑
    事訴訟法第159 條第1 項之規定，即不得作為證據。惟就該
    份鑑定報告書所附照片部分，係以照相機透過光學、化學原
    理所留存之現場影像，並非供述證據，被告、辯護人對該等
    照片所攝得之影像確為本案火災現場乙節，復均無異議，故
    就上開鑑定報告書所附照片部分，應仍得作為證據。
(二)證人張湧清、王得維、江宜臻於警詢及偵查中之證述，雖均
    係被告以外之人於審判外之陳述，然經本院於審判期日提示
    被告及辯護人後，渠等就證據能力方面並未聲明異議，且本
    院審酌上開證人或為被告之男友、或為被告男友張湧清之鄰
    居，前與被告並無怨隙，當無虛構事實誣陷被告之動機，是
    渠等於案發後記憶猶新之情況下所為陳述，可信性甚高，故
    如引用上開證人於警詢及偵查中之證述作為證據應屬適當，
    依刑事訴訟法第159 條之5 規定，即皆有證據能力。
五、經查：
(一)上開位於臺北縣土城市○○路12號二樓之房屋為證人張湧清
    及其兄弟所共有，屬現供人使用之連棟式集合住宅，平日為
    張湧清所居住，嗣於98年12月10日下午5 時許該處發生火災
    ，並向上延燒至三樓，而火災發生當天被告曾至該處等事實
    ，為被告所供承不諱，核與證人林儀真、賴佳銘於本院審理
    中所為之證述、證人江宜臻於警詢及偵查中之證述、證人張
    湧清、王得維於警詢、偵查及本院審理中就此部分所為之證
    述相符，並有火災現場照片三十三幀在卷可按，是此部分之
    事實堪以認定，合先敘明。
(二)證人王得維於偵查中證稱係於火災前約一小時聽到被告與張
    湧清吵架聲等語（參見99年度偵字第4363號偵查卷第66頁）
    ，即指案發當日下午4 時許，嗣於本院審理中則證稱約下午
    2 到3 點或3 點多聽到吵架聲，但是確定時間不知道等語（
    參見本院99年8 月17日審判筆錄第17頁）；證人張湧清於偵
    查中則稱當日下午5 時出門等語（參見上開偵查卷第62頁）
    。再依卷附證人王得維所提監視器畫面翻拍照片及時間表所
    載（參見99年度偵續字第334 號偵查卷第12至14頁），畫面
    時間18時29分許，張湧清走出樓梯大門，18時53分隔壁報失
    火，19時03分，消防車抵達；參以卷附三峽分隊火警處理報
    告中，記載報案時間為17時38分、到達時間為17時48分可知
    ，監視器畫面時間應快1 小時15分（上開偵查卷第15頁之檢
    察官勘驗筆錄，記載監視錄影畫面時間比實際時間快15分鐘
    ，應係漏載1 小時），故由此反推，張湧清應係於當日下午
    5 時14分左右出門。綜合上情可知，被告應係於當日下午約
    4 時許與張湧清吵架，之後張湧清於當日下午5 時14分左右
    出門，出門後約24分鐘即遭人發現火警而報案。而此段時間
    內，被告究竟何時出門，係早於或晚於張湧清出門，即有疑
    義。
(三)證人王得維於警詢、偵查中雖證稱火警前見到被告走下樓、
    張湧清出門後約30分鐘，被告才出門等語（參見99年度偵字
    第4363號偵查卷第12、66頁），然其於本院審理中亦證稱被
    告與張湧清係何時出門，伊係看監視器才知道，其中張湧清
    的部分很清楚是從樓梯口出來，但被告部分不確定是不是從
    樓梯口出來，無法判斷是從何處出現在鏡頭上等語（參見上
    開本院審判筆錄第17、23、24頁）。參以卷附證人王得維所
    提監視器畫面翻拍照片及時間表所載，監視器畫面時間18時
    47分、48分許時（即實際時間應為17時32分、33分許），才
    看到被告出現在樓梯口對面角落（參見99年度偵續字第334
    號偵查卷第13頁正反面編號6 至8 號照片），並未攝得被告
    走出樓梯口之畫面，是被告當時究竟係從樓梯口出來走到對
    面角落，還是從外面回來走到樓梯口對面角落，亦非無疑。
    另證人王得維於警詢、偵查中雖復證稱火警後有聽到被告聲
    稱係伊放火等語，然其於警詢中已稱：「但有耳聞，該二樓
    女居民本來聲稱放火」等語（參見99年度偵字第4363號偵查
    卷第14頁），嗣於本院審理中亦證稱伊並未親耳聽到被告承
    認自己縱火的，伊係聽別人轉述的等語（參見上開本院審判
    筆錄第19、25頁），是其此部分所證，顯屬傳聞證據，不得
    作為證據。再經本院依證人王得維所述三樓住戶游菊美兒子
    之朋友先聽到等語，循線調查詢問游菊美之子陳俊吉，並委
    請三峽分局承辦員警帶同陳俊吉覓得當日在場友人賴佳銘後
    ，證人賴佳銘於本院審理時證稱其當日雖在場，但逃下樓時
    警察已到場，伊並未聽到被告說了什麼等語（參見本院100
    年4 月12日審判筆錄第4 頁），換言之，證人賴佳銘亦無法
    證明被告案發當日是否確實有自承為其所縱火甚明。從而，
    本案依現有證據調查所得，就被告案發前係早於或晚於張湧
    清出門，是否為最後一個離開該址二樓起火地點之人，是否
    在現場曾自承縱火等情，實尚乏足夠之證據可資證明。
(四)再就本案起火點部分，證人即林儀真於本院審理中已明確證
    稱，由卷附火災原因調查報告書照片十到二十所示，現場「
    臥室1 」北側往西側燒失愈多，西側木板燃燒後已燒失且床
    舖受燒後靠西側燒燬變形較嚴重，另「臥室1 」北側客廳內
    三人座椅受燒後，最西側椅背燒失，故而研判，本案起火處
    所，位於「臥室1 」外西北側木板隔間牆附近等語（參見本
    院99年7 月20日審判筆錄第5 頁）。至於火災發生之原因部
    分：證人林儀真於本院審理中證稱：「現場電源線只有絕緣
    被覆燒燬，也沒有短路的痕跡。」等語（並請參照卷附火災
    原因調查報告書編號30、31號照片所示），是本件可排除電
    氣因素引燃之可能性。又現場為一般住宅，雖張湧清有撿拾
    紙類及其他回收物堆置其內之習慣，惟刻意堆置可自燃危險
    物品之可能性並不高，起火點附近之燒熔物經以氣相層析質
    譜儀分析結果，亦確實未檢出含有石油系可燃性液體，有火
    災證物鑑定報告一份附卷可稽，況起火當時為12月10日下午
    5 時許，為冬天之黃昏時分，氣溫不高，危險物品自燃之可
    能性實屬甚微。另就香煙等微小火源引燃之可能性而言，證
    人林儀真於本院審理中證稱：「因為煙蒂需要續熱（蓄熱）
    ，需要一段時間才會起火燃燒。（受命法官問：可是本案因
    為有很多的紙類回收物品，是屬於易燃物，會不會因為這樣
    所以燒的比較快？）煙蒂丟到紙堆的話還是需要一兩個小時
    以上的時間才會燒起來，但是要看現場的狀況，如果沒有風
    的話，可能要幾個小時，有風的話就是比較快。」等語（參
    見上開本院審判筆錄第14頁），則由此情觀之，若該處開窗
    而有風的話，是否可能不到一小時就起火，似非無疑。張湧
    清自承其有抽煙習慣（參見本院99年8 月17日審判筆錄第10
    頁），若張湧清於當日下午4 時許和被告吵架過程中不慎將
    煙蒂丟入紙堆，先蓄熱後於其在當日下午5 時14分後才逐漸
    燒起來，衡情亦難完全排除此種可能性。雖證人林儀真其研
    判結果認應係人為因素引起火災之可能性較大，且因在起火
    點附近發現打火機，不排除係以打火機或其他明火引燃之可
    能性（參見本院99年7 月20日審判筆錄第3 至5 頁），然由
    其於本院審理中所證，及於火災原因調查報告書所敘之理由
    觀之，其當係因排除前揭電氣因素、危險物品自燃及微小火
    源引燃等因素後，參照火災前鄰居曾聽到被告與張湧清爭吵
    ，且被告在現場自承火為其所引燃等情，方研判人為因素引
    燃之可能性較高。惟被告自承為其所縱火部分，並無積極證
    據可資證明乙節，業如前述，而被告與張湧清縱使於火災發
    生前曾爭吵，依證人王得維所證，渠等平日即時常爭吵，自
    不見得會因此就起意放火，另打火機依卷附火災原因調查報
    告書編號32、33號照片所示，現場客廳沙發前有大量打火機
    ，故縱使起火點附近曾發現有打火機，似亦難直接推論係以
    該打火機引燃火勢。故綜合上情觀之，證人林儀真研判係人
    為因素引燃可能性較高所據之基礎事實，既非無疑，則其判
    斷結果，即難逕予憑採。退步言之，縱使確實為人為縱火，
    惟依前所述，被告究竟係早於或晚於張湧清出門，並無證據
    可資確定，則若被告係早於張湧清出門，顯然不能排除係張
    湧清縱火之可能性，即無法逕認係由被告所縱火，要屬當然
    。
六、據此，本院認依調查所得之證據，就本件火災發生之原因是
    否為人為縱火，抑或係煙蒂等微小火源所引起，若係人為縱
    火，被告是否晚於張湧清離開該址，究竟是被告抑或係張湧
    清所縱火等情，認均猶有合理之懷疑，無從得出本案為被告
    放火之有罪確信，依罪疑惟有利於被告之原則，即應為有利
    於被告之認定。此外，復查無其他積極證據證明被告確有公
    訴意旨所指放火燒燬現供人使用住宅之犯行，不能證明被告
    犯罪，揆諸前揭法條規定，即應為被告無罪判決之諭知。
據上論斷，應依刑事訴訟法第301 條，判決如主文。
本案經檢察官陳旭華到庭執行職務。
中    華    民    國   100    年    7     月    22    日
                    刑事第九庭審判長法  官  李幼妃
                                    法  官  朱嘉川
                                    法  官  張紹省
以上正本證明與原本無異。
如不服本判決應於送達後十日內向本院提出上訴狀。
                                    書記官 周雅玲
中    華    民    國   100    年    7     月    22    日